【裁判字號】    90,上,305
【裁判日期】    900522
【裁判案由】    損害賠償
【裁判全文】
臺灣高等法院民事判決  九十年度上字第三○五號
    上  訴  人  高燮聘
    被 上訴 人  丙○○李盛.
                甲○○李盛樓.
    訴訟代理人  乙○○李盛樓.
右當事人間損害賠償事件，上訴人對於中華民國八十九年十一月十四日臺灣新竹地方
法院八十九年度重訴字第四八號第一審判決提起上訴，本院判決如左：
    主      文
原判決關於命上訴人給付之金額超過新台幣捌拾參萬捌仟零陸拾壹元本息部分及該部
分假執行之宣告暨命上訴人負擔訴訟費用之裁判均廢棄。
右開廢棄部分，被上訴人在第一審之訴及假執行之聲請均駁回。
其餘上訴駁回。
第一、二審訴訟費用由被上訴人連帶負擔四分之三，餘由上訴人負擔。
    事      實
甲、上訴人方面：
一、聲明：
（一）原判決關於不利上訴人部分廢棄。
（二）右開廢棄部分，被上訴人在第一審之訴及假執行之聲請均駁回。
（三）如受不利之判決，願預供擔保請准宣告免為假執行。
二、陳述：與原判決記載相同，茲引用之。
三、證據：援用原審之立證方法。
乙、被上訴人方面：
一、聲明：上訴駁回。
二、陳述：與原判決記載相同，茲引用之。
三、證據：除援用原審之立證方法外，並補提出死亡證明書及戶籍謄本為證。
丙、依職權調閱本院八十九年度交上易字第一三一號上訴人過失傷害案件偵審全卷。
    理      由
一、本件原審原告李盛樓於上訴人提起上訴後之民國（下同）九十年一月二十三日死
    亡，被上訴人為其法定繼承人，有死亡證明書及戶籍謄本可稽（見本院卷二七至
    二九頁），已據被上訴人具狀聲明承受訴訟，續行訴訟，核無不合，應予准許，
    合先敘明。
二、被上訴人主張：上訴人於八十七年二月二日下午六時許，駕駛ＬＭ－００九０號
    自用小客車，沿新竹市○○路（雙向四線車道）由南向北行駛，途經中華路四段
    四七九號前內側車道時，應即注意車前及兩側車行狀況，並隨時採取必要之安全
    措施，且依當時情形又非不能注意，竟疏未注意被上訴人之被繼承人李盛樓正騎
    乘ＨＴＭ－五八九號重型機車，沿同路段同方向行駛於其右前方外側車道，而於
    李盛樓欲行左轉時，與李盛樓所騎乘之重型機車發生擦撞，致李盛樓受有頭部外
    傷、顴骨骨折、小腿骨折、左小腿骨折、腦部挫傷及外傷性腦病變併意識錯亂智
    能之傷害；上訴人因此所涉及過失傷害罪責，業經刑事法院判處有期徒刑三月確
    定在案。李盛樓因本次車禍受有：(一)醫療費新台幣（下同）十三萬七千四百零二
    元；(二)增加生活上之需要即看護費八萬一千二百元（八十七年二月二日起，至同
    年三月五日止）、將來之看護費二百九十九萬零四百六十三元及計程車費一萬八
    千元，共三百零八萬九千六百六十三元；(三)喪失勞動能力，減少薪資收入八十六
    萬七千五百九十五元（每月以勞工最低基本工資一萬五千八百四十元計算）；(四)
    慰藉金六十萬元，共計損失四百六十九萬四千六百六十元，扣除李盛樓應負擔之
    過失責任三分之一後，計損失三百十二萬九千七百七十三元等情，爰依侵權行為
    之法則，求為命上訴人如數給付並加計法定遲延利息之判決（被上訴人之被繼承
    人李盛樓就超過上開金額之本息請求，經原審判決其敗訴後，未據其聲明不服）
    。
    上訴人則以：李盛樓於本次車禍發生前已退休，應無喪失勞動能力之損失；另原
    審認定上訴人應負擔三分之二之過失責任，顯屬過高等語，資為抗辯。
三、經查被上訴人主張上訴人於前開時地，駕駛自用小客車，應即注意車前及兩側車
    行狀況，並隨時採取必要之安全措施，且依當時情形又非不能注意，竟疏未注意
    被上訴人之被繼承人李盛樓正騎乘重型機車，沿同路段同方向行駛於其右前方外
    側車道，而於李盛樓欲行左轉時，與李盛樓所騎乘之重型機車發生擦撞，致李盛
    樓受有頭部外傷、顴骨骨折、小腿骨折、左小腿骨折、腦部挫傷及外傷性腦病變
    併意識錯亂智能之傷害；上訴人因此所涉及過失傷害罪責，業經刑事法院判處有
    期徒刑三月確定在案之事實，業據其提出診斷證明書及本院八十九年度交上易字
    第一三一號刑事判決為證（見原審重訴字卷一九、二三至二七頁），且為上訴人
    所不爭執（見本院卷三四、五一頁），自堪信為真實。
四、按汽車行駛時，駕駛人應注意車前狀況及兩車併行之間隔，並隨時採取必要之安
    全措施，道路交通安全規則第九十四條第三項定有明文。茲上訴人疏未注意車前
    及兩側車行狀況，以隨時採取煞停或閃避等之必要安全措施，且依當時情形又非
    不能注意，致肇本件車禍，顯有過失。
五、按因故意或過失，不法侵害他人之權利者，負損害賠償責任；又不法侵害他人之
    身體或健康者，對於被害人因此喪失或減少勞動能力或增加生活上之需要者，應
    負損害賠償責任；又不法侵害他人之身體或健康者，被害人雖非財產上之損害，
    亦得請求賠償相當之金額，民法第一百八十四條第一項前段、第一百九十三條第
    一項及第一百九十五條第一項前段分別定有明文（按：本次車禍係發生於八十九
    年五月五日民法債篇修正施行前之八十七年二月二日）。上訴人就本次車禍之發
    生既有過失，李盛樓於生前自得依上開規定，請求上訴人賠償其因此所受之損害
    。茲將李盛樓所得請求上訴人賠償之金額，分述如左：
  (一)關於醫療費部分：被上訴人主張李盛樓因本次車禍受傷，計支出醫療費十三萬七
    千四百零二元之事實，業據其提出醫療費用收據為証（見原審交附民字卷十至四
    三頁），且為上訴人所不爭執（見本院卷三四頁），復經核各該單據所載治療費
    與李盛樓所受之傷情相合，應認均屬治療上之必要費用，自屬有據。
  (二)關於增加生活上之需要部分：(1)被上訴人主張李盛樓因本次車禍受有前述之傷害
    ，無法自理生活，必需賴人照顧，自八十七年二月二日起，至同年三月二十五日
    止，計已支出看護費八萬一千二百元之事實，業據其提出診斷証明書及收據為證
    （見原審交附民字卷七至九頁、四四至四五頁），且為上訴人所不爭執（見本院
    卷三四頁），則李盛樓所為此部分之請求，亦屬有據。(2)按因親屬受傷，而由親
    屬代為照顧被害人之起居，固係基於親情，但親屬看護所付出之勞力，並非不能
    評價為金錢，只因兩者身分關係密切而免除支付義務，此種親屬基於身分關係之
    恩惠，自不能加惠於加害人，故由親屬看護時，雖無現實看護費之支付，亦應認
    被害人受有相當於看護費之損害，得向加害人請求賠償。李盛樓既因受有前述之
    傷害，已心神喪失，並經原審於八十九年九月六日宣告為禁治產人，有原審八十
    九年度禁字第三四號裁定可稽（見原審重訴字卷五七至五九頁），自有長期僱人
    看護之必要（見原審重訴字卷十九頁），則被上訴人主張李盛樓係由監護人（配
    偶）即被上訴人丙○○負責看護，請求自八十七年三月二十六日起，算至李盛樓
    於九十年一月二十三日死亡之日止，共計三十三個月（按：被上訴人主張不滿一
    個月者不予計算，下同－見本院卷五二頁），每月以勞工最低基本工資一萬五千
    八百四十元計算，共計五十二萬二千七百二十元部分（其計算式為：15,840元×
    33個月＝522,720元），亦屬有據。(3)又被上訴人主張李盛樓生前為赴醫院診療
    ，往返皆須搭乘計程車，計支出計程車費一萬八千元之事實，亦據其提出收據為
    証（見原審交附民字卷四八至五一頁），核屬必要，亦屬有據。合計李盛樓因此
    增加生活上之需要應為六十二萬一千九百二十元（其計算式為：81,200元＋522,
    720元＋18,000元＝621,920元）。
  (三)關於喪失勞動力損失部分：被上訴人主張李盛樓生前擔任水泥工，並有薪資收入
    之事實，業據其提出財政部台灣北區國稅局綜合所得稅稅額証明書、八十七年度
    綜合所得稅各類所得資料查詢清單及各類所得扣繳暨免扣繳憑單為証（見原審交
    附民字卷五四至五五頁、重訴字卷四五至四六頁、本院卷証物袋），而李盛樓因
    本次車禍，致心神喪失，已經法院宣告為禁治產人，有如前述，顯已喪失勞動能
    力。查李盛樓係二十八年十月十日出生（見本院卷二八頁），自八十七年二月二
    日下午六時許因車禍受傷之翌（三）日起，算至勞動基準法規定年滿六十歲強制
    退休（參照勞動基準法第五十四條第一項第一款規定）之日即八十八年十月十日
    止，尚有二十個月之勞動期間，每月以勞工最低基本工資一萬五千八百四十元計
    算，共計三十一萬六千八百元（其計算式為：15,840元×20個月＝316,800元）
    ，是李盛樓在此範圍內之請求，亦屬有據。
  (四)關於慰藉金部分：查李盛樓因本次車禍，致受有前開嚴重之傷害，並經法院宣告
    為禁治產人，在精神及肉體上必感受莫大痛苦，不言可喻，則李盛樓請求賠償非
    財產上損害之慰藉金，自屬有據。爰斟酌上訴人與李盛樓之身分、地位、經濟情
    況及李盛樓所受嚴重傷情等一切情狀後（見原審重訴字卷三三至三四頁、四二至
    四三頁、四五至四七頁、本院卷三四頁背面），認李盛樓請求賠償之金額以六十
    萬元為適當。
六、末按損害之發生或擴大，被害人與有過失者，法院得減輕賠償金額，或免除之，
    民法第二百十七條第一項定有明文。查李盛樓騎乘重型機車，沿同路段同方向行
    駛於上訴人所駕駛自用小客車右前方外側車道，應注意並能注意，亦疏未注意後
    方來車，即違規左轉，就本次車禍之發生原因，自屬與有過失。爰斟酌上訴人與
    李盛樓上開過失情節後，認上訴人與李盛樓應各負擔二分之一之過失責任。
七、綜上所述，李盛樓所受財產上及非財產上之損害金額合計為一百六十七萬六千一
    百二十二元（其計算式為：137,402元＋621,920元＋316,800元＋600,000元＝1,
    676,122元），惟李盛樓就本次車禍發生之損害既與有過失，依前開說明，應減
    輕上訴人之賠償責任為二分之一，則上訴人應賠償被上訴人之被繼承人李盛樓損
    害之金額應為八十三萬八千零六十一元（其計算式為：1,676,122元÷2＝838,06
    1元）。從而，被上訴人之被繼承人李盛樓本於侵權行為之法則，請求上訴人給
    付八十三萬八千零六十一元及自起訴狀繕本送達之翌日即八十八年十二月一日起
    ，至清償日止，按年息百分之五計算利息部分，自屬應予准許；至超過上開部分
    之請求（惟李盛樓未聲明不服部分除外），即屬不應准許。原審就上開不應准許
    部分，所為上訴人敗訴之判決，自有未合，上訴論旨指摘原判決此部分不當，求
    予廢棄改判，為有理由；就上開應予准許部分，所為上訴人敗訴之判決，並無不
    合，上訴論旨指摘原判決此部分不當，求予廢棄改判，為無理由。
八、至兩造其餘之攻擊或防禦方法及未經援用之証據，經本院斟酌後，認為均不足以
    影響本判決之結果，自無逐一詳予論駁之必要，併此敘明。
據上論結：本件上訴一部有理由，一部無理由，依民事訴訟法第四百五十條、第四百
四十九條第一項、第七十九條但書、第八十五條第二項，判決如主文。
中      華      民      國      九十    年      五      月    二十二    日
                               臺灣高等法院民事第十三庭
                                   審判長法  官  林  鄉  誠
                                         法  官  謝  碧  莉
                                         法  官  陳  駿  璧
右正本係照原本作成。
高燮聘不得上訴。
丙○○、陳佩娟如不服本判決，應於收受送達後二十日內向本院提出上訴書狀，其未
表明上訴理由者，應於提出上訴後二十日內向本院補提理由書狀（均須按他造當事人
之人數附繕本）上訴時應提出委任律師或具有律師資格之人之委任狀；委任有律師資
格者，另應附具律師及格證書及釋明委任人與受任人有民事訴訟法第四百六十六條之
一第一項但書或第二項（詳附註）所定關係之釋明文書影本。
中      華      民      國     九十     年      五      月    二十四    日
                                         書記官  鄭  淑  昀
附註：
民事訴訟法第四百六十六條之一（第一項、第二項）：
對於第二審判決上訴，上訴人應委任律師為訴訟代理人。但上訴人或其法定代理人具
有律師資格者，不在此限。
上訴人之配偶、三親等內之血親、二親等內之姻親，或上訴人為法人、中央或地方機
關時，其所屬專任人員具有律師資格並經法院認為適當者，亦得為第三審訴訟代理人
。


司法院資訊處製作；財團法人民間司法改革基金會備份。
